【裁判字號】    98,毒抗,410
【裁判日期】    981028
【裁判案由】    毒品危害防制條例
【裁判全文】
臺灣高等法院刑事裁定                 98年度毒抗字第410號
抗  告  人  臺灣基隆地方法院檢察署檢察官
被      告  甲○○
上列抗告人因被告毒品危害防制條例案件，不服臺灣基隆地方法
院98年度毒聲字第200號，民國98年9月24日裁定（聲請案號：98
年度聲觀字第183號、98年度毒偵字第1563 號），提起抗告，本
院裁定如下：
    主  文
抗告駁回。
    理  由
一、原裁定意旨略以：被告甲○○前於民國92年間先後二次，因
    施用毒品案件，分經原審法院裁定觀察、勒戒，經觀察、勒
    戒後，分別於92年4月10日、92年8月26日因認無繼續施用毒
    品之傾向，而經釋放，並經臺灣基隆地方法院檢察署檢察官
    分別以92年度毒偵字第22 號、92年度毒偵字第702號為不起
    訴處分確定等情，有本院被告前案紀錄表一份在卷可稽。被
    告竟於98年8 月24日晚上8、9時許，第三度為警查獲本件施
    用第二級毒品甲基安非他命之犯行。是被告此次犯罪時間，
    雖距離其初犯時已逾五年，然此中既曾因施用毒品，再送執
    行觀察、勒戒1 次，即與單純「五年後再犯」之情形有別，
    核非屬毒品危害防制條例第20條第3 項所規定之「五年後再
    犯」之情形。從而，檢察官就聲請被告送觀察、勒戒，於法
    未合，不應准許，應予駁回。
二、抗告意旨略以：被告初犯施用毒品罪後，雖於五年內第二
    次再犯，然因時值毒品危害防制條例修正之前，且經觀察、
    勒戒結果，未有繼續施用毒品之傾向，經本署檢察官依法為
    不起訴之處分，並於92年8 月26日釋放。嗣其於上開條例修
    正公布並施行（93年1月9日）後，迄於98年8月24日下午8、
    9時許始再度施用第二 級毒品安非他命（即本案犯行），已
    超過五年，足見觀察、勒戒保安處分對其戒除毒癮是有其功
    效。綜上所述，上開情形，核與修法後「五年內再犯」者，
    其再犯率高，原實施之觀察、勒戒已無法收其實效之情形，
    迥不相同，而與「五年後再犯」者，已收五年遮斷效果之情
    形相同，自仍以適用以保安處分代替刑事訴追之規定為宜。
    又最高法院95年度第7次及97年度第5次刑事庭會議決議，
    將毒品危害防制條例第20條第3 項有關於觀察、勒戒或強制
    戒治執行完畢釋放後之起算點，限於初犯（含五年後再犯）
    ，顯然有違該條文之文義解釋，並限縮該條文之適用，相對
    的，則擴張了該條例第23條第2 項應依法追訴之範圍，核與
    罪刑法定之原則有違；再者，最高法院決議所提之案例，第
    二次再犯係指經依法追訴處罰並同時施以強制戒治者（初犯
    即戒治、或初犯經觀察、勒戒無繼續施用毒品傾向而第二次
    犯經觀察、勒戒後有繼續施用毒品傾向者），且其理由內一
    再強調：「倘被告五年內已再犯，經依法追訴處罰」，而本
    案被告第二次犯，係經觀察、勒戒後，因無繼續施用毒品傾
    向，而經檢察官為不起訴處分確定，並未經起訴或判刑，核
    亦與上開決議所稱五年內曾再犯之情形有別。原裁定駁回聲
    請，認事用法有違誤之處，請將原裁定撤銷，更為裁定云云
    。
三、經查：
  (一)按毒品危害防制條例於92年7月9日修正公布，自93年1月9日
    施行，刪除二犯及三犯之規定，一改修法前繁雜之處遇程序
    ，並認施用毒品者係屬病患性犯人，以觀察、勒戒戒除其身
    癮，並以強制戒治去除其心癮。其中第20條、第23條將施用
    毒品之刑事處遇程序，區分為「初犯」及「五年內再犯」、
    「五年後再犯」。依其立法理由之說明：「初犯」，經觀察
    、勒戒或強制戒治後，應為不起訴處分或不付審理之裁定；
    經觀察、勒戒或強制戒治執行完畢釋放後，「五年內再犯」
    者，因其再犯率甚高，原實施之觀察、勒戒及強制戒治既已
    無法收其實效，爰依法追訴或裁定交付審理。至於經觀察、
    勒戒或強制戒治執行完畢釋放後，「五年後再犯」者，前所
    實施之觀察、勒戒或強制戒治已足以遮斷其施用毒品之毒癮
    ，為期自新及協助其斷除毒癮，仍適用「初犯」規定，先經
    觀察、勒戒或強制戒治之程序。從而依該次修正後之規定，
    僅限於「初犯」及「五年後再犯」二種情形，始應先經觀察
    、勒戒或強制戒治程序。倘被告於五年內已再犯，經依法追
    訴處罰，縱其第三次（或第三次以上）再度施用毒品之時間
    ，在初犯或前次再犯經觀察、勒戒或強制戒治執行完畢釋放
    五年以後，已不合於「五年後再犯」之規定，且因已於「五
    年內再犯」，顯見其再犯率甚高，原實施觀察、勒戒或強制
    戒治，已無法收其實效，即應依該條例第10條處罰。至於第
    三次（或第三次以上）施用毒品之時間，是否宜有期間限制
    ？以多久為適宜？則分屬刑事政策、專門醫學之範圍，非審
    判機關所能決定，有待循立法途徑解決（最高法院95年5月9
    日95年度第7 次刑事庭會議決議參照）。復按毒品危害防制
    條例於92年7月9日修正公布，自93年1月9日施行，則被告於
    毒品危害防制條例修正前，初犯施用毒品罪，又於五年內第
    二次再犯，經依修正前毒品危害防制條例規定，追訴處罰同
    時並施以強制戒治，嗣於毒品危害防制條例修正公布並施行
    後，於第二次強制戒治期滿五年後，第三次再犯施用毒品罪
    ，被告仍應依毒品危害防制條例第10條規定處罰（最高法院
    97年9月9日97年度第5次刑事庭會議決議參照）。
  (二)查被告曾於92年間因施用第二級毒品案件，經臺灣基隆地方
    法院以92年度毒聲字第87號裁定送觀察、勒戒後，認無繼續
    施用毒品之傾向，於92年4 月10日執行完畢釋放出所，並由
    臺灣基隆地方法院檢察署檢察官以92年度毒偵字第22號為不
    起訴處分確定；復於前開觀察、勒戒執行完畢釋放後五年內
    之92年間，再因施用第二級毒品案件，經臺灣基隆地方法院
    以92年度毒聲字第666 號裁定送觀察、勒戒後，認無繼續施
    用毒品之傾向，於92年8 月26日執行完畢釋放出所，並經臺
    灣基隆地方法院檢察署檢察官以92年度毒偵字第702 號為不
    起訴處分確定等情，此有本院被告前案紀錄在卷可憑（見原
    審卷第3至5頁）。則被告本次於98年8 月24日晚上8、9時許
    施用第二級毒品甲基安非他命之犯行，雖距前次違反毒品危
    害防制條例案件經法院裁定送觀察、勒戒執行完畢（即92年
    8月26日）後已逾5年，惟揆諸上開說明，被告既於第一次觀
    察、勒戒執行完畢釋放後五年內之92年間，再因施用第二級
    毒品案件，經臺灣基隆地方法院以92年度毒聲字第666 號裁
    定送觀察、勒戒，自不合於毒品危害防制條例第20條第3 項
    所定「五年後再犯」之規定，且因已於「五年內再犯」，顯
    見其再犯率甚高，原實施觀察、勒戒，已無法收其實效，自
    難認被告施用毒品之行為僅係五年後再犯而得僅以觀察勒戒
    或強制戒治等治療程序予以戒除毒癮為已足，自應逕依毒品
    危害防治條例第10條規定追訴處罰。
  (三)又上開最高法院95年度第7 次刑事庭會議決議已明揭，第三
    次（或第三次以上）施用毒品之時間，是否宜有期間限制？
    以多久為適宜？則分屬刑事政策、專門醫學之範圍，非審判
    機關所能決定，有待循立法途徑解決。且依最高法院最近之
    見解，縱距離其初犯及第二次再犯所為強制戒治執行完畢釋
    放後，均已逾五年，然其間既曾於五年內再犯，仍無毒品危
    害防制條例第20條前2項之適用（最高法院98 年度台非字第
    17號判決意旨參照），是抗告意旨以被告第二次經觀察、勒
    戒至本次施用第二級毒品，已超過五年，應與「五年後再犯
    」者，已收五年遮斷效果之情形相同，宜適用以保安處分代
    替刑事訴追之規定為由，提起抗告，尚非可採。
  (四)至抗告意旨以被告第二次施用毒品，送觀察、勒戒後，係經
    檢察官為不起訴處分確定，並未經起訴或判刑，與上開決議
    所指五年內曾再犯之情形有別云云，顯就上開決議所論敘曾
    於五年內再犯者，因其再犯率甚高，原實施觀察、勒戒或強
    制戒治，已無法收其實效，應依毒品危害防制條例第10條處
    罰，而非施以觀察、勒戒及強制戒治保安處分之本旨，有所
    誤解，亦非可採。
  (五)從而，原審以檢察官所為將被告送勒戒處所觀察、勒戒之聲
    請於法未合，予以裁定駁回，核其認事用法，並無違誤。抗
    告意旨徒執前詞，指摘原裁定不當，為無理由，應予駁回。
據上論斷，應依刑事訴訟法第412條，裁定如主文。
中    華    民    國    98    年    10    月    28    日
                  刑事第二十庭審判長法  官  楊貴雄
                                    法  官  許必奇
                                    法  官  周明鴻
以上正本證明與原本無異。
不得再抗告。
                                    書記官  郭彥琪
中    華    民    國    98    年    10    月    29    日


司法院資訊處製作；財團法人民間司法改革基金會備份。
